【裁判字號】    97,消債更,100
【裁判日期】    970829
【裁判案由】    聲請更生程序
【裁判全文】
臺灣高雄地方法院民事裁定          97年度消債更字第100 號
聲  請  人  甲○○
上列當事人聲請消費者債務清理事件，本院裁定如下：
    主  文
更生之聲請駁回。
聲請費用由聲請人負擔。
    理  由
一、聲請意旨略以：聲請人有不能清償債務之情事，前已提出債
    權人清冊，以書面向最大債權金融機構安泰商業銀行股份有
    限公司（下稱安泰銀行）請求共同協商債務清償方案，於民
    國（下同）95年6 月26日協商成立並約定每月償還新臺幣（
    下同）14,198元，自95年7 月起，分90期，利率4 ％，於96
    年2 月後實無力再為繳納而選擇毀諾。嗣經與安泰銀行再為
    第二次協商，每月償還3,500 元，然該還款計畫並未考量聲
    請人之實際生活收支狀況，致97年3 月始因收入已不足必要
    生活支出，無力繼續履行原協商條件，此顯非可歸責於己之
    事由致履行有重大困難，且無擔保或無優先權之債務總額未
    逾1,200 萬元，復未經法院裁定開始清算程序或宣告破產，
    爰聲請更生云云。
二、按「聲請更生或清算不合程式或不備其他要件者，法院應以
    裁定駁回之，但其情形可以補正者，法院應定期間先命補正
    」，消費者債務清理條例第8 條定有明文。又「債務人與金
    融機構協商成立者，不得聲請更生或清算。但因不可歸責於
    己之事由，致履行顯有重大困難者，不在此限」；「本條例
    施行前，債務人依金融主管機關協調成立之中華民國銀行公
    會會員辦理消費金融案件無擔保債務協商機制與金融機構成
    立之協商，準用前項之規定」，復為消費者債務清理條例第
    151 條第5 項、第6 項分別定有明文。衡諸債之關係，係以
    當事人間之信賴關係為基礎，為社會經濟組織之重要支柱，
    故當事人於以法律行為追求自己之利益之際，亦應顧及對方
    之利益，並考量債權債務在社會上之作用，本於誠實及信用
    之原則，行使債權及履行債務。是對於已陷入經濟上困境之
    消費者，若任其於惡性循環之債務窘境中自生自滅，將衍生
    嚴重之社會問題，難以維持安定之社會經濟秩序，故為兼顧
    債權人、債務人雙方之利益，對陷於經濟上困境之消費者，
    乃允其於消費者債務清理條例施行後，得選擇以重建型之更
    生程序或清算型之清算程序清理其債務，藉以妥適調整債務
    人與債權人及其他利害關係人間之權利義務關係，保障債權
    人獲得公平受償，並謀求消費者經濟生活之重建復甦機會。
    惟對於已與金融機構協商成立，或於本條例施行前，已依金
    融主管機關協調成立之中華民國銀行公會會員辦理消費金融
    案件無擔保債務協商機制與金融機構成立協商之債務人，若
    非因不可歸責於己之事由，致履行顯有重大困難，僅係為圖
    謀減免債務，而不為債務之履行，自有違債權契約為誠信契
    約之本旨，故依消費者債務清理條例第151 條第6 項準用同
    條第5 項前段之規定，不得聲請更生或清算，始能避免肇致
    道德危險。次按聲請更生或清算不合程式或不備其他要件者
    ，法院應以裁定駁回之，但其情形可以補正者，法院應定期
    間先命補正，消費者債務清理條例第8條亦有明文規定。
三、經查：
  (一)、聲請人於95年6 月26日依「中華民國銀行公會會員辦理消
      費金融案件無擔保協商機制」與各債權銀行協商成立，當
      時其積欠銀行之總債務為1,102,365 元，每月應繳金額
      14,198元，有協議書及無擔保債務還款計畫書影本各1 份
      附卷可證，後再與安泰銀行成立第二次協商，每月償還
      3,500 元，合先敘明。
  (二)、本件聲請人具狀聲請更生，雖同時提出債權人清冊、財產
      及收入狀況說明書、財政部臺灣省南區國稅局財產歸屬資
      料清單、94－95年度綜合所得稅各類所得資料清單、財團
      法人金融聯合徵信中心當事人綜合信用報告等到院，惟聲
      請人所檢附之上開資料，經核其內容仍未齊備，有命補正
      之必要，並業經本院於97年4 月29日裁定命聲請人應予補
      正，且該裁定已於97年5 月2 日送達，有本院上開裁定及
      送達證書在卷可稽。而聲請人雖於97年5 月8 日向本院為
      補正，然綜觀其補正之內容，除有提出協議書、無擔保債
      務還款計畫書、安泰銀行放款當期交易明細表、96年度綜
      合所得稅各類所得資料清單、薪資袋、勞工保險被保險人
      投保資料表、家系表等件，但關於其於95年6 月26日依「
      中華民國銀行公會會員辦理消費金融案件無擔保協商機制
      」與各債權銀行協商成立後，有何因不可歸責於己之事由
      ，致履行顯有重大困難之證明文件，則未補正。再者，債
      務清償方案成立後，應由債務人按其條件履行，如於其後
      發生情事變更，在清償期間內之收入或收益不如預期，致
      該方案履行困難甚或履行不能，而有不可歸責於己之事由
      ，始能聲請更生或清算。而本件聲請人於協商成立後，自
      95年7 月份起至96年2 月仍曾按月依協商清償計畫還款，
      此經安泰銀行陳報在卷，足見其於協商成立後尚非無履行
      協商條件之能力。
  (三)、又本件聲請人亦曾與安泰銀行為第二次協商，每月償還3,
      500 元，迄至97年3 月起再為毀諾。聲請人稱96年2 月第
      一次毀諾係因失業之故，惟為何仍與安泰銀行成立第二次
      協商後，履約至97年3 月始毀諾，是否確實履行顯有重大
      困難？非無疑問，則聲請更生所最需要之「誠信」，已有
      可疑。且未見聲請人提出相關證明文件，釋明有何不可歸
      責於己之事由發生，致其已無法維持一般正常生活。再者
      ，聲請人於97年5 月28日具狀再向本院陳報，伊之父母不
      願提供身分證予伊向國稅局申請所得稅資料清單及財產歸
      屬證明，而依民法第1117條規定，受扶養權利者，以「不
      能維持生活」而無謀生能力者為限以觀，伊之父母是否須
      由聲請人扶養，已非無疑。況依聲請人所述目前薪資所得
      為26,400元，不論扣除第一次或第二次協商償還之金額，
      聲請人尚無不能支出生活上所必要之請形。與「不可歸責
      於己之事由致履行顯有重大困難」之要件不符。又聲請人
      既有固定之收入，縱有履行不便，亦得經由個別債權銀行
      協商程序以求適當履行。準此，堪認聲請人尚乏不可歸責
      於己致履行顯有重大困難之情形可言。
四、綜上所述，本件聲請人前已與金融機構協商成立，且無不可
    歸責於己之事由致履行顯有重大困難，聲請人聲請更生，要
    與消費者債務清理條例第151 條第5 項規定不符，且聲請人
    既未於期限內補正程式不備事項，應屬聲請更生之要件不備
    ，且無從補正，依首揭條文之意旨，自應駁回其更生之聲請
    ，爰裁定如主文。
中    華    民    國    97    年    8     月    29    日
                        民事庭法  官   謝  雨  真
右為正本係照原本作成。
如不服本裁定，應於裁定送達後10日內，以書狀向本院提出抗告
，並繳納抗告費新臺幣1千元。
中    華    民    國    97    年    8     月    29    日
                              書記官   鄭  翠  蘭


司法院資訊處製作；財團法人民間司法改革基金會備份。
